【裁判字號】    97,判,688
【裁判日期】    970710
【裁判案由】    返還公法上不當得利
【裁判全文】
最  高  行  政  法  院  判  決
                                       97年度判字第688號
上  訴  人  甲○○
被 上訴 人  臺北縣政府
代  表  人  乙○○
上列當事人間返還公法上不當得利事件，上訴人對於中華民國95
年9月21日臺北高等行政法院93年度訴更一字第102號判決，提起
上訴，本院判決如下：
    主  文
上訴駁回。
上訴審訴訟費用由上訴人負擔。
    理  由
一、被上訴人因辦理省道台15線0k＋000～6k＋626段道路拓寬工
    程，需拆遷上訴人所有坐落用地內之建築物，經被上訴人於
    81年11月13日以81北府地4字第379956號函補辦公告原查估
    補償費，惟於公告期間內又辦理第1次複估金額為新臺幣（
    下同）695,980元，並經上訴人領取，嗣辦理第2次、第3次
    複估，修正補償金額遞為1,008,273元、726,045元，惟未公
    告，上訴人並照第2次複估金額領取差額312,293元完畢。此
    後被上訴人認為補償費應以第3次複估金額為準，並於85年1
    月12日以85北府工土字第7810號函通知上訴人返還溢放之補
    償費，詎上訴人迄未退繳溢領之補償費，被上訴人遂提起本
    件行政訴訟，請求上訴人給付282,228元及自訴狀送達之翌
    日起至清償日止，按年息5%計算之利息。經原審法院以90年
    度訴字第1820號判決駁回被上訴人之訴，被上訴人不服，提
    起上訴，經本院93年度判字第344號判決廢棄原判決，發回
    原審法院更行審理。
二、被上訴人於原審主張：(一)本件係經臺北縣地價評議委員會暨
    標準地價評議委員會（下稱標準地價評議委員會）89年第2
    次會議決議，以第3次複估金額為建築物補償標準，因上訴
    人已領金額大於第3次複估金額而有溢領情事，且本件因公
    用徵收所發放之補償費，性質上屬「損失補償」，並非損害
    賠償，上訴人無法律上之原因受有利益，致被上訴人受損害
    ，依民法第179條後段規定，已成立公法上不當得利，被上
    訴人依行政訴訟法第8條第1項規定，請求上訴人返還溢領款
    282,228元，即無不合。(二)司法院釋字第110號解釋意旨，於
    本件並無適用餘地，蓋被上訴人並非自行廢棄公告之估定價
    ，而係原估算價值因計算錯誤始重新估算，造成上訴人有溢
    領徵收補償金額之情事，被上訴人業已催告上訴人繳回溢領
    之金額，惟上訴人對於複估之金額有異議而拒不繳回，被上
    訴人乃將第3次複估金額依土地法第247條規定，送請標準地
    價評議委員會評定補償地價。是此複估金額並非變動前後之
    估定標準而廢棄公告之估定價，僅因計算錯誤始重新估算，
    應無前開解釋之適用，故上訴人溢領之徵收補償金額，應成
    立公法上不當得利，性質上非屬行政執行法第11條之公法上
    金錢給付義務，為此，訴請上訴人給付282,228元及起訴狀
    繕本送達翌日起之利息。
三、上訴人則以：(一)參照司法院釋字第110號解釋意旨，土地法
    第247條規定，須係需用土地人或土地所有人對原公告之估
    定地價有所異議，並於公告完畢後15日內（即補償地價及其
    他補償費額繳交主管地政機關發給完竣之前），對補償之估
    定提出異議，方有適用之餘地。然被上訴人係以發放補償金
    完竣後作出之第3次複估價額，作為上訴人溢額受領補償費
    之依據，顯已逾公告完畢後15日內之期限，被上訴人應無請
    求權。(二)徵收作業於公告完畢後，系爭土地即發交用地機關
    拆除全部地上物，原來之地上物既已不復存在，被上訴人事
    後稱計算有誤，亦無從查考。另徵收地價與補償金之異議須
    於一定期間內為之，係為杜絕補償金確定後之爭議。本件公
    告既已確定，不論係勘測不實、標準誤用、計算有誤或單純
    行政人員疏失，均不得允許被上訴人再為爭執，否則即有行
    政機關借用行政程序不法壓迫人民之虞。準此，上訴人依確
    定公告內容合法取得系爭徵收補償款之權利應不受影響，自
    無不當得利之情事。(三)上訴人受有徵收補償費之法律上原因
    ，乃前述被上訴人所為業經公告確定之行政處分。此行政處
    分未經合法撤銷或廢止前，上訴人受有該筆徵收補償費即具
    有法律上原因，並非公法上不當得利，縱認被上訴人已撤銷
    先前之行政處分，此撤銷行為亦因違反信賴保護原則而違法
    。(四)依行政程序法第127條第2項規定，公法上不當得利之返
    還範圍準用民法有關不當得利之規定，其中民法第182條第1
    項明定「不當得利之受領人，不知無法律上之原因，而其所
    受之利益已不存在者，免負返還或償還價額之責任。」上訴
    人不知系爭溢領之徵收補償費無法律上之原因，而上訴人所
    受之利益早已支應日常生活開銷，不復存在，故上訴人應免
    負返還責任等語，資為抗辯。
四、原審斟酌全辯論意旨及調查證據之結果，以：(一)被上訴人為
    多次複估補償金額，乃就徵收上訴人之建築物應發補償費之
    特定具體事件所為之決定，並已通知補償對象之上訴人而對
    外發生核定補償費之效果，均為行政處分，即令因程序尚有
    未合，並非無效，在未經撤銷前，其效力仍然存在。其以第
    3次複估金額為準，以85年1月12日85北府工土字第7810號函
    ，通知上訴人溢領補償費282,228元（第2次複估金額與準據
    之第3次複估金額之差額），有撤銷前次複估行政處分中溢
    領部分之意思。是上訴人受領該溢領部分之依據已不存在，
    被上訴人主張上訴人領取該部分之補償費成立公法上不當得
    利，即非無據。(二)上訴人雖主張依行政程序法第127條第2項
    之規定，公法上不當得利之返還範圍準用民法有關不當得利
    之規定，而上訴人所受之利益，於歷經近10年後，亦早已支
    應日常生活開銷而不復存在，因此上訴人應免負返還責任云
    云。然被上訴人構成公法上不當得利之原因事實發生於85年
    1月12日，被上訴人對上訴人之不當得利返還請求權於上開
    時間發生，而行政程序法於90年1月1日始施行，本件於施行
    前，無行政程序法之適用。於施行後，依學說見解，公法上
    不當得利之返還範圍，不準用民法關於所受利益不存在，不
    負返還責任之規定。何況上訴人受領溢領部分之補償費為金
    錢，具有高度可替代性及普遍使用性，一旦領取歸入上訴人
    之財產內，難以判斷其不存在。且上訴人領取後總財產增加
    ，縱因支應日常生活早已不存在，對應免除其他金錢支用，
    受領溢領部分之給付，實際上獲致財產總額之增加現尚存在
    。是上訴人雖主張日常生活支用溢領補償費不存在，法律上
    論斷其所受溢領部分之利益仍然存在，自不得以利益不存在
    而免返還。至上訴人主張信賴保護一節，係屬於被上訴人以
    85年1月12日85北府工土字第7810號函，撤銷前次複估行政
    處分中溢領部分之處分是否合法之問題，非屬本件公法上不
    當得利案件所得審究。從而，被上訴人請求上訴人給付溢領
    部分之不當得利282,228元，及自起訴狀送達（本件原起訴
    狀於90年7月20日送達上訴人）之翌日即90年7月21日起至清
    償日止，按年息5%計算之利息，即屬正當，因而諭知如原判
    決主文所示。
五、上訴意旨略以：按行政程序法第110條第1項規定，行政處分
    之生效並不以公告為要件，原審竟認本件第1次、第2次複估
    並未公告而不生異議期間及公告確定問題，顯已違背上開行
    政程序法之規定。另原審既認被上訴人已依第2次複估金額
    與原查估之補償費金額補發差額並拆遷完畢，顯見原審亦已
    認定被上訴人已將第2次複估通知上訴人，否則上訴人如何
    得知可領取補償金，是上訴人於收受處分後未提出異議，依
    司法院釋字第110號解釋，被上訴人即不得逕自廢棄。又原
    判決既認「第3次複估金額實有撤銷前次複估行政處分中溢
    領部分之意思」，本件即屬撤銷「第2次複估」授益行政處
    分之情形，依司法院釋字第525號解釋及行政程序法第117條
    規定，自應對上訴人之信賴利益予以保護。原審竟認本件無
    信賴保護原則之適用，實有違誤。另上訴人領取之補償金雖
    較原查估公告為高，惟仍低於第2次複估所定之金額，原審
    竟誤以第3次複估金額與原查估公告所定之金額比較，而得
    出對上訴人仍屬有利之結論，亦有違誤云云。
六、本院按：(一)在公法領域發生財產變動，一方無法律上原因受
    有利益，致他方受有損害，即構成公法上不當得利，本於依
    法行政原則，不合法之財產變動應予回復，受有損害之他方
    對受有利益之一方，即有不當得利返還請求權（司法院釋字
    第515號解釋參照）。(二)本件被上訴人所為多次複估補償金
    額，乃就徵收上訴人之建築物應發補償費之特定具體事件所
    為之決定，並已通知補償對象之上訴人而對外發生核定補償
    費之效果，均為行政處分。雖歷次複估均未公告，程序尚有
    未合，惟並非無效，在未經撤銷前，其效力仍然存在。其中
    第3次複估金額係以85年1月12日85北府工土字第7810號函，
    通知上訴人溢領補償費282,228元（第2次複估金額與準據之
    第3次複估金額之差額），有撤銷前次複估行政處分中溢領
    部分之意思。是上訴人受領該溢領部分之依據已不存在，被
    上訴人主張上訴人領取該部分之補償費成立公法上不當得利
    ，即非無據等情，業經原判決敘明得心證之理由甚詳。按被
    上訴人撤銷前次複估處分部分金額，對公益並無危害，亦無
    行政程序法第117條第2款之情形，故被上訴人所為撤銷行為
    ，尚無不合。該部分處分既經撤銷，上訴人即無法律上原因
    受領該部分補償費，此為本院一致之見解。是以原判決以本
    件合於不當得利之要件而准許被上訴人之請求，適用法規自
    無不合。(三)另查，上訴人受領溢領部分之補償費為金錢，具
    有高度可替代性及普遍使用性，一旦領取歸入上訴人之財產
    內，難以判斷其不存在。且上訴人領取後總財產增加，縱因
    日常生活支用一空，對應免除其他金錢支用，受領溢領部分
    之給付，實際上獲致財產總額之增加現尚存在，上訴人抗辯
    溢領之補償費已花用一空，利益已不存在，免負返還責任云
    云，尚不足採。又上訴人並未舉證其有任何因信賴關係而受
    損害，亦即上訴人並無信賴表現，是上訴人主張信賴保護原
    則，仍無足取。(四)綜上所述，原審依被上訴人之請求，依公
    法上不當得利之法律關係，判命上訴人給付282,228元，及
    自90年7月21日起至清償日止，按年息5%計算之利息，核無
    違誤。上訴論旨，指摘原判決違誤，求予廢棄，難認有理由
    ，應予駁回。
七、據上論結，本件上訴為無理由。依行政訴訟法第255條第1項
    、第98條第1項前段，判決如主文。
中    華    民    國    97    年    7     月    10    日
                    最高行政法院第六庭
                        審判長法官  吳  明  鴻
                              法官  王  德  麟
                              法官  林  茂  權
                              法官  侯  東  昇
                              法官  林  樹  埔
以  上  正  本  證  明  與  原  本  無  異
中    華    民    國    97    年    7     月    10    日
                              書記官  郭  育  玎


司法院資訊處製作；財團法人民間司法改革基金會備份。
